ACORDAO-COMPLETO-2384776

ACÓRDÃO 2785/2019 ATA 45/2019 - PLENÁRIO

VISTOS, relatados e discutidos estes autos de Representação formulada pela empresa Brasil Distribuidora de Materiais e Serviços Eireli em razão de ocorrência de possíveis irregularidades no Pregão Eletrônico 16/2019, cujo objeto é a cessão de uso, a título oneroso, de uma área, para funcionamento de alfaiataria na Vila Militar, Rio de Janeiro, RJ, jurisdicionada ao Exército Brasileiro,
ACORDAM os Ministros do Tribunal de Contas da União, reunidos em Sessão Plenária, diante das razões expostas pelo Relator, em:
9.1. conhecer da representação, satisfeitos os requisitos de admissibilidade constantes no art. 113, § 1º, da Lei 8.666/1993, c/c os arts. 235 e 237, VII, do Regimento Interno deste Tribunal, e no art. 103, § 1º, da Resolução - TCU 259/2014;
9.2. indeferir o pedido de concessão de medida cautelar formulado pelo representante, tendo em vista a inexistência dos elementos necessários para sua adoção;
9.3. considerar, no mérito, a presente representação parcialmente procedente, com fundamento no art. 276, § 6º, do Regimento Interno deste Tribunal;
9.4. dar ciência à 1ª Divisão de Exército - 1ª DE/CML/MD, com fundamento no art. 7º da Resolução - TCU 265/2014, por intermédio do Centro de Controle Interno do Exército, consoante a Portaria-TCU 488/1998, sobre a seguinte impropriedade/falha relativa à exigência de atestados de capacidade técnica-operacional para fins de qualificação técnica identificada no Pregão Eletrônico 16/2019, para que sejam adotadas medidas internas com vistas à prevenção de ocorrência de outras semelhantes:
9.4.1. ausência de estudo prévio à licitação para fundamentar a exigência, para fins de habilitação do licitante, do tempo mínimo de experiência anterior em lapso temporal superior ao prazo inicial do contrato, que indique ser tal lapso indispensável para assegurar prestação do serviço em conformidade com as necessidades específicas do órgão, por força da sua essencialidade, quantitativo, risco, complexidade ou qualquer outra particularidade, consoante entendimento contido no Acórdão 2870/2018-TCU-Plenário, relator Ministro Walton Alencar Rodrigues;
9.5. indeferir o pedido de sustentação oral formulado por Brasil Distribuidora de Materiais e Serviços Eireli, por intermédio de seu procurador, Sr. Gilberto de Oliveira Rodrigues, visto não ser parte interessada no processo, com base no disposto no art. 168, caput, do Regimento Interno/TCU;
9.6. informar à 1ª Divisão de Exército - 1ª DE/CML/MD, por intermédio do Centro de Controle Interno do Exército, em observância à Portaria-TCU 488/98, e ao representante que o conteúdo desta deliberação poderá ser consultado no endereço www.tcu.gov.br/acordaos; 
9.7. arquivar os presentes autos, nos termos art. 169, V, do Regimento Interno deste Tribunal.

Representação sobre possíveis irregularidades em pregão eletrônico que teve por objetivo a cessão de uso, a título oneroso, de área localizada na Vila Militar, no Rio de Janeiro/RJ, para funcionamento de uma alfaiataria.

1ª Divisão de Exército - 1ª DE/CML/MD

3. Representante: Brasil Distribuidora de Materiais e Serviços Eireli (CNPJ 08.223.023/0001-77)

13.1. Ministros presentes: José Mucio Monteiro (Presidente), Benjamin Zymler, Augusto Nardes, Raimundo Carreiro (Relator) e Ana Arraes.
13.2. Ministros-Substitutos convocados: Augusto Sherman Cavalcanti e Marcos Bemquerer Costa.
13.3. Ministros-Substitutos presentes: André Luís de Carvalho e Weder de Oliveira.

RAIMUNDO CARREIRO

Trata-se de representação formulada pela empresa Brasil Distribuidora de Materiais e Serviços Eireli (CNPJ 08.223.023/0001-77) em razão de ocorrência de possíveis irregularidades no Pregão Eletrônico 16/2019, cujo objeto é a cessão de uso, a título oneroso, de uma área, medindo 620,40 m², localizada na Avenida Duque de Caxias, n. 431, Vila Militar, Rio de Janeiro, RJ, jurisdicionada ao Exército Brasileiro, para funcionamento de uma alfaiataria (peça 3, p. 1) . 
2. 	A vigência do contrato  é de 12 meses (peça 3, p. 20) , sendo o maior percentual obtido na fase de lance igual a 7,8910%, que corresponde à oferta de pagamento, pelo futuro contratado, de taxa mensal de utilização do bem no valor de R$ 7.891,00, ou seja, de R$ 94.692,00 ao ano (peça 5, p. 1; peça 10; e peça 3, p. 5-6, item 5.5 do edital) .
3.	Ao acolher a proposta da Selog, conheci da representação representação por estarem preenchidos os requisitos de admissibilidade previstos no art. 113, § 1º, da Lei n.º 8.666, de 1993, c/c o art. 9º da Lei n.º 10.520, de 2002, com os arts. 235 e 237, inciso VII, do Regimento Interno, e com o art. 103, § 1º, da Resolução n.º 259/2014 (peça 16) .
4.	Na mesma oportunidade, anuí ao posicionamento daquela técnica quanto à necessária verificação do atendimento aos pressupostos para a concessão da  medida cautelar pleiteada pela representante, de acordo com o disposto no art. 276 do Regimento Interno do TCU.  Nesse entendimento, determinei a realização oitiva prévia da 1ª Divisão de Exército (1ª DE/CML/CE/MD) para apurar os fatos inquinados de ilegais ou irregulares presentes nesta representação e, ainda, para que a 1ª DE/CML/CE/MD prestasse as seguintes informações:
"8.1.1.1. as razões fáticas e jurídicas que justificam, considerado o entendimento firmado nos Acórdão 925/2019-TCU-Plenário e 2.870/2018- Plenário, a necessidade do prazo mínimo de três anos para o cumprimento da exigência constante do item 8.9.1 do edital do referido certame, que dispõe sobre a comprovação de experiência prévia por parte das licitantes;
8.1.1.2. em que fase se encontra o processo licitatório ou o contrato, indicando se já foi iniciada sua execução;
8.1.1.3. se a contratação objeto do mencionado pregão é essencial para o exercício das competências da 1ª Divisão de Exército (1ª DE/CML/CE/MD) e, em caso afirmativo, indique o impacto, para as atividades e a gestão dessa unidade e das demais destinatárias dos serviços a serem prestados pelo concessionário, de eventual deliberação do TCU que venha a determinar a suspensão dos atos derivados do referido certame, remetendo a documentação comprobatória das alegações;
8.1.1.4. se há possibilidade ou intenção de suspender os atos decorrentes do aludido certame, objetivando a análise ou a revisão dos pontos questionados pelo representante;
8.1.1.5. demais elementos que julgar úteis ou relevantes para o deslinde da matéria tratada nestes autos;
8.1.1.6. a identificação (nome e cargo) e o contato (telefone e e-mail) do interlocutor designado formalmente para dirimir eventuais dúvidas remanescentes acerca das questões versadas nestes autos;"
5.	Após essa introdução, transcrevo trecho da instrução de auditor da Selog (peça 35) , cujas análises e conclusões foram chanceladas pelo diretor da subunidade e pela titular da unidade técnica (peças 14) :  
	"Fase do Certame

	Objeto adjudicado, em 26/6/2019, à empresa Alfaiataria São Lucas do Gesa Ltda., com homologação do pregão na mesma data (peça 10) .

	B. Momento Processual

	1.	Promovida a oitiva prévia da 1ª Divisão de Exército quanto às alegações do representante e demais questões levantadas por esta Unidade Técnica, passa-se a analisar as respostas apresentadas, tópico a tópico, conforme transcrição/contextualização a seguir. 

	C. Histórico de Comunicações

	Despacho do Relator
	Peça 16.
	30/8/2019

	Ofícios Encaminhados pela Selog

	Ao órgão
	Ofício 2266/2019-TCU/Selog, de 30/8/2019 (peça 17) .

	À representante.
	Ofício 2267/2019-TCU/Selog, de 30/8/2019 (peça 21) .

	À representante.
	Ofício 2603/2019-TCU/Selog, de 3/10/2019 (peça 29) .

	D. Documentos Apresentados em Resposta à Oitiva

	Pela Unidade Jurisdicionada

	Em resposta à oitiva prévia, a 1ª Divisão de Exército encaminhou os esclarecimentos constantes da peça 27.

	E. Medida Cautelar - Avaliação dos Pressupostos

	Perigo da Demora

	Há decisão judicial ou administrativa, sem especificação de prazo, para suspender o andamento do processo licitatório ou a contratação?
	Não

	O contrato decorrente do certame já foi assinado?
	Não

	Análise:

	2.	Conforme informado pelo Chefe do Estado-Maior da 1ª Divisão de Exército em resposta ao item "d" da oitiva prévia, a empresa Point do Militar Cantinas e Alfaiatarias Eireli - primeira colocada no certame, mas posteriormente inabilitada - ingressou com dois mandados de segurança relativos ao Pregão 16/2019.
3.	No Mandado de Segurança 5041611-09.2019.4.02.5101/RJ, impetrado em 27/6/2019, a empresa Point do Militar Cantinas e Alfaiatarias Eireli pretendeu que fosse determinado ao órgão licitante "a volta de fase do Pregão Eletrônico 16/2019-CMDO 1ª DE, para fins de habilitar a licitante melhor classificada no pregão". A liminar requerida foi indeferida e a empresa interpôs agravo de instrumento. O juiz encarregado de apreciar o agravo postergou o exame do efeito suspensivo e determinou a intimação da União e posterior remessa ao Ministério Público Federal (peça 35, p. 1-4) .
4.	O segundo Mandado de Segurança impetrado pela empresa Point do Militar Cantinas e Alfaiatarias Eireli, em 30/7/2019 (5049408-36.2019.4.025101/RJ) , pretendia que o Chefe do Estado-Maior da 1ª Divisão de Exército se abstivesse de retomar, antes de sessenta dias a contar da notificação extrajudicial expedida em 24/7/2019, o imóvel cedido para exploração de alfaiataria de acordo, primeiramente, com o Contrato de Concessão de Uso 10/2013 (vigente até outubro de 2018) , e posteriormente, com o Termo de Permissão de Uso 8/2018 (vigente até abril de 2019) e com o Termo de Permissão de Uso 13/2019 (vigente até julho de 2019) . A liminar requerida foi indeferida e a empresa protocolou petição pela desistência da ação que foi homologada em sentença de 5/8/2019, de forma que o processo foi julgado extinto, sem resolução de mérito. 
5.	Assim, não há, até o presente momento, decisão judicial ou administrativa para suspender o andamento do processo licitatório ou a contratação.
6.	Outrossim, o Chefe do Estado-Maior da 1ª Divisão de Exército informou, em resposta ao item "b" da oitiva prévia, que o Pregão Eletrônico 16/2019 já foi homologado, mas o contrato ainda não foi assinado.
7.	Está configurado, portanto, o pressuposto do perigo da demora em razão da possibilidade da iminente assinatura do contrato decorrente do Pregão Eletrônico 16/2019.

	Perigo da Demora Reverso

	O serviço/bem é essencial ao funcionamento das atividades do órgão/entidade?
	Não

	O órgão ou entidade está coberto contratualmente pelo serviço com razoável vigência (há a possibilidade de voltar a fase ou refazer o certame, a depender da consequência da concessão de cautelar no caso concreto) ou admite prorrogação excepcional?
	Não há informação

	Caso haja a possibilidade de manutenção do contrato com a atual prestadora dos serviços, as condições dessa contratação seriam melhores (menor preço e atendimento satisfatório) que o que se está em vias de contratar?
	Não há informação

	Análise:

	8.	Em resposta ao item "c" da oitiva prévia, Chefe do Estado-Maior da 1ª Divisão de Exército informou que "a contratação objeto dessa licitação não é essencial, porém trata-se de uma importante prestação de serviço para o público militar" (peça 27, p. 2) .
9.	No que tange à existência de contrato atualmente em vigor, as informações disponíveis são aquelas que constam da Decisão proferida no Mandado de Segurança 5049408-36.2019.4.025101/RJ (peça 36) . Naquele documento, consta que a 1ª Divisão de Exército teria firmado com a empresa Point do Militar Cantinas e Alfaiatarias Eireli o Contrato de Concessão de Uso 10/2013, vigente até outubro de 2018. Em razão do atraso na elaboração do procedimento administrativo para realização de nova licitação, teriam sido firmados, com a mesma empresa, o Termo de Permissão de Uso 8/2018 (vigente até abril de 2019) e o Termo de Permissão de Uso 13/2019, celebrado em 4/4/2019 e com vigência até 5/7/2019. Em 24/7/2019, a empresa Point do Militar Cantinas e Alfaiatarias Eireli teria sido notificada pelo Chefe do Estado-Maior da 1ª Divisão de Exército para desocupar e entregar o imóvel em onze dias, até, portanto, 4/8/2019. Não há informação sobre a situação desde então.
10.	Não obstante, tendo em vista a declaração do Chefe do Estado-Maior da 1ª Divisão de Exército de que "a contratação objeto dessa licitação não é essencial", forçoso é concluir pelo afastamento do pressuposto do perigo da demora reverso.

	Plausibilidade Jurídica

	O órgão/entidade está sujeito aos normativos supostamente infringidos?
	Sim

	Há plausibilidade nas alegações do representante?
	Sim

	Há indício de sobrepreço ou superfaturamento?
	Não há informação

	Há grave risco de lesão ao erário, inexecução ou execução insatisfatória do objeto?
	Não há informação

	Análise quanto à plausibilidade jurídica e quanto à necessidade de adoção de medida cautelar:

	Item "a": as razões fáticas e jurídicas que justificam, considerado o entendimento firmado nos Acórdão 925/2019-TCU-Plenário e 2.870/2018- Plenário, a necessidade do prazo mínimo de três anos para o cumprimento da exigência constante do item 8.9.1 do edital do referido certame, que dispõe sobre a comprovação de experiência prévia por parte das licitantes;
Contextualização:
11.	O Pregão Eletrônico 16/2019 tem por objeto a escolha da proposta mais vantajosa para cessão de uso, a título oneroso, de uma área, medindo 620,40 m2, localizada na Avenida Duque de Caxias, n. 431, Vila Militar, Rio de Janeiro, RJ, jurisdicionada ao Exército Brasileiro, para funcionamento de uma alfaiataria (peça 3, p. 1) .
12.	Três empresas participaram do certame: Point do Militar Cantinas e Alfaiatarias Eireli (CNPJ 03.291.274/0001-75) , Alfaiataria São Lucas do Gesa Ltda. (CNPJ 02.235.079/0001-65) e Brasil Distribuidora de Materiais e Serviços Eireli (CNPJ 08.223.023/0001-77) - peça 5, p. 1.
13.	Encerrada a fase de lances, a primeira colocada - Point do Militar Cantinas e Alfaiatarias Eireli - foi inabilitada por não ter atendido ao item 8.8.3 do Edital, que trata da exigência de índices de Liquidez Geral, Solvência Geral e Liquidez Correntes superiores a um (peça 3, p. 15, e peça 5, p. 3) .
14.	A segunda colocada - Alfaiataria São Lucas do Gesa Ltda. - teve sua proposta aceita e habilitada (peça 5, p. 3) . O maior percentual obtido na fase de lance igual a 7,8910%, ofertado pela Alfaiataria São Lucas do Gesa Ltda., corresponde à oferta de pagamento, pelo futuro contratado, de taxa mensal de utilização do bem no valor de R$ 7.891,00, ou seja, de R$ 94.692,00 ao ano (peça 5, p. 1; peça 10; e peça 5, p. 5-6, item 5.5 do edital) .
15.	O objeto foi adjudicado em 26/6/2019 à empresa Alfaiataria São Lucas do Gesa Ltda., com homologação do pregão na mesma data (peça 10) .
16.	De acordo com a informação prestada pelo Chefe do Estado-Maior da 1ª Divisão de Exército, o contrato ainda não foi assinado (peça 27, p. 2) .
17.	O representante - terceiro colocado no Pregão Eletrônico 16/2019 - questionou a exigência contida no item 8.9.1 do Edital, no que tange à necessidade de comprovar a prestação dos serviços por período não inferior a três anos (peça 3, p. 16, grifamos) :
8.9.1 Comprovação de aptidão para a prestação dos serviços em características, quantidades e prazos compatíveis com o objeto desta licitação, ou com o item pertinente, por período não inferior a três anos, mediante a apresentação de atestado (s) fornecido (s) por pessoas jurídicas de direito público ou privado.
8.9.1.1 Os atestados deverão referir-se a serviços prestados no âmbito de sua atividade econômica principal ou secundária especificadas no contrato social vigente;
8.9.1.2 Somente serão aceitos atestados expedidos após a conclusão do contrato ou se decorrido, pelo menos, um ano do início de sua execução, exceto se firmado para ser executado em prazo inferior, conforme item 10.8 do Anexo VII-A da IN SEGES/MP n. 5, de 2017.
8.9.1.3 Para a comprovação da experiência mínima de 3 (três) anos, será aceito o somatório de atestados de períodos diferentes, não havendo obrigatoriedade de os três anos serem ininterruptos, conforme item 10.7.1 do Anexo VII-A da IN SEGES/MP n. 5/2017.
8.9.1.4 Poderá ser admitida, para fins de comprovação de quantitativo mínimo do serviço, a apresentação de diferentes atestados de serviços executados de forma concomitante, pois essa situação se equivale, para fins de comprovação de capacidade técnico-operacional, a uma única contratação, nos termos do item 10.9 do Anexo VII-A da IN SEGES/MP n. 5/2017.
8.9.1.5 O licitante disponibilizará todas as informações necessárias à comprovação da legitimidade dos atestados apresentados, apresentando, dentre outros documentos, cópia do contrato que deu suporte à contratação, endereço atual da contratante e local em que foram prestados os serviços, consoante o disposto no item 10.10 do Anexo VII-A da IN SEGES/MP n. 5/2017.
Manifestação do órgão/entidade:
18.	O Chefe do Estado-Maior da 1ª Divisão de Exército informou que (peça 27, p. 1) :
	a) a previsão para qualificação técnica está contida na minuta do edital da Advocacia Geral da União (AGU) , atualizada em dezembro de 2018, para serviços continuados sem mão-de-obra exclusiva;
	b) a Administração se pautou pelo subitem 10.6 do Anexo VII-A da IN Seges/MP 5/2017;
	c) o contrato poderá ser renovado por até sessenta meses;
	d) as últimas cessões de uso do imóvel tiveram duração de sessenta meses, a exemplo das demais cessões de uso do Comando;
	e) a contratação atende a objeto muito concorrido na Vila Militar de Deodoro - alfaiataria e venda de artigos militares - em vista da demanda decorrente do grande efetivo de militares do Exército, Aeronáutica, Escola da Polícia Militar e Escola do Corpo de Bombeiros.
Análise:
19.	O art. 35 da Instrução Normativa Seges/MP 5/2017 - aplicável a contratações de serviços continuados - estabelece que devem ser utilizados os modelos de minutas padronizados de atos convocatórios e de contratos da AGU. Além disso, no que tange à habilitação, o item 10.6 "b" define que a Administração poderá exigir do licitante a comprovação de que já executou objeto compatível, em prazo, com o que está sendo licitado, mediante a comprovação de experiência mínima de três anos.
20.	A minuta de edital da AGU para serviços continuados sem mão de obra exclusiva, disponível em http://www.agu.gov.br/unidade/MODELOSLICITACOES, não define o período mínimo de três anos para fins de comprovação de qualificação técnico-operacional (peça 37, p. 24-25, grifamos) :
8.9.3 Comprovação de aptidão para a prestação dos serviços em características, quantidades e prazos compatíveis com o objeto desta licitação, ou com o item pertinente, mediante a apresentação de atestado (s) fornecido (s) por pessoas jurídicas de direito público ou privado.
8.9.3.1 Para fins da comprovação de que trata este subitem, os atestados deverão dizer respeito a serviços executados com as seguintes características mínimas:
8.9.3.1.1 Deverá haver a comprovação da experiência mínima de..... anos na prestação dos serviços, sendo aceito o somatório de atestados de períodos diferentes, não havendo obrigatoriedade de os ......   anos serem ininterruptos, conforme item 10.7.1 do Anexo VII-A da IN SEGES/MPDG n. 5/2017.
8.9.3.1.2 ....
8.9.3.1.3 ....
8.9.3.1.4 ...
21.	A Nota Explicativa n. 2 da minuta da AGU para este item deixam claro que cabe à Administração especificar o número de anos de experiência exigidos, verificando a necessidade do estabelecimento de tal previsão, considerando, em especial, o tempo esperado de execução contratual (peça 37, p. 25, grifamos) : 
Nota explicativa 2: A possibilidade de exigência de período de experiência somente se aplica, a luz do subitem 10.6 do Anexo VII-A da IN SEGES/MP nº 5/2017, a serviços de caráter continuado, em caráter facultativo, devendo a Administração especificar o número de anos de experiência exigidos.
Ainda assim, deve a Administração verificar a necessidade do estabelecimento de tal previsão, considerando, em especial, o tempo esperado de execução contratual. Nesse sentido consigna o Tribunal de Contas da União, no Acórdão 2870/2018-TCU-Plenário, que:
"Por se tratar de exigência de qualificação com potencial de restringir o caráter competitivo do certame e o desenvolvimento do setor em que se insere o objeto da contratação, a experiência anterior em lapso temporal superior ao prazo inicial do contrato deve ser objeto de adequada fundamentação, baseada em estudos prévios à licitação e na experiência pretérita do órgão contratante, que indiquem ser tal lapso indispensável para assegurar prestação do serviço em conformidade com as necessidades específicas do órgão, por força da sua essencialidade, quantitativo, risco, complexidade ou qualquer outra particularidade. Convém, também, que o órgão contratante sopese os reflexos da restrição no desenvolvimento do setor do serviço pretendido. A exemplo de zeladoria, limpeza, conservação e dedetização de grupos sanitários, lavatórios e vestiários, há atividades em relação às quais não me parece que a empresa com 3 anos de experiência tenha melhores condições de execução a contento do que outra que tenha executado quantitativo equivalente em prazo inferior. Nesse sentido, fez bem o MPOG ao prever, no 10.6 do anexo VI da Instrução Normativa 5/2017, possibilidade de a Administração exigir experiência mínima de 3 anos, em vez de determinar, como lhe havia recomendado o TCU. Teria feito ainda melhor se houvesse assinalado que essa possibilidade está restrita aos casos em que as circunstâncias da prestação do serviço a ser contratado assim recomendem.".
22.	Assim, fica evidente a necessidade de adequada fundamentação para o período mínimo de experiência, a fim de que não haja restrição à competitividade do certame.
23.	O Chefe do Estado-Maior da 1ª Divisão de Exército informou que o órgão levou em consideração o fato de que o contrato poderá ser renovado por até sessenta meses, bem como o fato de que as últimas cessões de uso do imóvel tiveram duração de sessenta meses, a exemplo das demais cessões de uso celebradas pelo órgão. Tal esclarecimento está em consonância com a orientação da AGU de que a Administração deve levar em consideração o tempo esperado de execução contratual - que no caso em tela é de sessenta meses - e também com o entendimento do TCU contido no Acórdão 2870/2018-TCU-Plenário citado na Nota Explicativa acima no sentido de que a fundamentação para a exigência deve levar em conta a experiência pretérita do órgão.
24.	Por outro lado, o esclarecimento prestado denota que o órgão não elaborou, como igualmente mencionado no Acórdão 2870/2018-TCU-Plenário, estudos prévios à licitação para fundamentar a exigência de período mínimo de experiência superior ao prazo inicial do contrato, que no caso do contrato decorrente do Pregão Eletrônico 16/2019 seria de 12 meses.
25.	Contudo, diante da inexistência, nestes autos, de outros indícios de irregularidade, tal ressalva, não se reveste, a nosso ver, de gravidade suficiente para macular todo o certame e justificar, cautelarmente, a adoção de medida visando a suspensão do Pregão Eletrônico 16/2019, ou mesmo, no mérito, a anulação da licitação, sendo suficiente que seja dada ciência ao órgão acerca da referida falha.
Item "b": em que fase se encontra o processo licitatório ou o contrato, indicando se já foi iniciada sua execução;
Manifestação do órgão/entidade:
26.	O Chefe do Estado-Maior da 1ª Divisão de Exército informou que "o processo licitatório encontra-se homologado e sem assinatura de novo contrato" (peça 27, p. 2) .
Análise:
27.	A manifestação do órgão acerca deste item foi levada em consideração na análise do perigo da demora, constante dos parágrafos 2-7 desta instrução.
Item "c": se a contratação objeto do mencionado pregão é essencial para o exercício das competências da 1ª Divisão de Exército (1ª DE/CML/CE/MD) e, em caso afirmativo, indique o impacto, para as atividades e a gestão dessa unidade e das demais destinatárias dos serviços a serem prestados pelo concessionário, de eventual deliberação do TCU que venha a determinar a suspensão dos atos derivados do referido certame, remetendo a documentação comprobatória das alegações;
Manifestação do órgão/entidade:
28.	O Chefe do Estado-Maior da 1ª Divisão de Exército informou que "a contratação objeto dessa licitação não é essencial, porém trata-se de uma importante prestação de serviço para o público militar" (peça 27, p. 2) .
Análise:
29.	A manifestação do órgão acerca deste item foi levada em consideração na análise do periculum in mora reverso, constante dos parágrafos 8-10 desta instrução.
Item "d": se há possibilidade ou intenção de suspender os atos decorrentes do aludido certame, objetivando a análise ou a revisão dos pontos questionados pelo representante;
Manifestação do órgão/entidade:
30.	O Chefe do Estado-Maior da 1ª Divisão de Exército se manifestou nos seguintes termos (peça 27, p. 2) :
a. A Administração do Cmdo da 1" DE provou no decorrer da licitação disponibilidade e proatividade na suspensão dos fatos, de forma a melhor analisar e revisar quaisquer pontos questionados pelos licitantes.
1) Não houve impugnações ou quaisquer solicitações para o pregão; 
2) Fase recursal; 
3) Vistas processuais; 
4) Mandado de Segurança n° 5041611-09.2019.4.02.5101/RJ impetrado pela empresa Point do Militar Cantinas e Alfaiatarias Eireli, em 27/06/19, na 14ª Vara Federal do Rio de Janeiro; e 
5) Mandado de Segurança n° 5049408-36.2019.4.025101/RJ impetrado pela empresa Point do Militar Cantinas e Alfaiatarias Eireli, em 30/07/2019, na 14ª Vara Federal do Rio de Janeiro;
Análise:
31.	A manifestação do órgão acerca deste item foi levada em consideração na análise do perigo da demora e do periculum in mora reverso, constante dos parágrafos 2-7 e 8-10, respectivamente, desta instrução.
Item "e": demais elementos que julgar úteis ou relevantes para o deslinde da matéria tratada nestes autos;
Manifestação do órgão/entidade:
32.	O órgão não apresentou outros elementos.
Análise:
33.	Este item da oitiva prévia tem caráter opcional e o fato de o órgão não ter apresentado outros elementos não prejudica a análise da questão tratada no item "a".
Item "f": identificação (nome e cargo) e o contato (telefone e e-mail) do interlocutor designado formalmente para dirimir eventuais dúvidas remanescentes acerca das questões versadas nestes autos.
Manifestação do órgão/entidade:
34.	O órgão colocou à disposição para maiores esclarecimentos o Coronel Pires, ChEM/1ªDE, e o Tenente Coronel Mattoso, CH ACIA/1ª DE, e forneceu seus números de telefone e-mails para contato (peça 27, p. 2) .
Análise:
35.	Consideramos atendido este ponto da oitiva prévia. 
36.	Diante de todo o exposto, os elementos constantes dos autos permitem, desde já, a avaliação quanto ao mérito da presente representação como parcialmente procedente.
37.	Será proposta, portanto, ciência, na forma descrita nesta instrução.

	F. Impacto dos Encaminhamentos Propostos

	Haverá impacto relevante no órgão e/ou na sociedade, decorrente dos encaminhamentos propostos?
	Não

	G. Pedido de Ingresso aos Autos e de Sustentação Oral

	Há pedido de ingresso aos autos?
	Sim

	Análise:

	38.	O pedido de ingresso formulado por Brasil Distribuidora de Materiais e Serviços Eireli, por intermédio de seu procurador, Sr. Gilberto de Oliveira Rodrigues, como parte interessada no presente processo (peça 18) , foi indeferido pelo Ministro Relator (peça 28) .

	Há pedido de sustentação oral?
	Sim

	Análise:

	39.	Quanto ao pedido de sustentação oral formulado por Brasil Distribuidora de Materiais e Serviços Eireli, por intermédio de seu procurador, Sr. Gilberto de Oliveira Rodrigues (peça 24) , não sendo o autor considerado como parte interessada, propõe-se o seu indeferimento, com fulcro no art. 168, caput, do Regimento Interno/TCU.

	H. Processos Conexos e Apensos

	Há processos conexos noticiando possíveis irregularidades na contratação ora em análise?
	Sim

	Número do TC
	Descrição Sumária
	Estado Atual
	Situação Atual

	Processo 018.407/2019-6
	Representação acerca da exigência contida no item 8.8.3 do Edital do Pregão Eletrônico 16/2019. Julgada improcedente por meio do Acórdão 1870/2019-TCU-Plenário. 
	Aberto
	Aguardando exame pela unidade.

	Há processos apensos?
	Não

	I. Proposta de Encaminhamento

	40.	Em virtude do exposto, propõe-se:
40.1.	conhecer da representação, satisfeitos os requisitos de admissibilidade constantes no art. 113, § 1º, da Lei 8.666/1993, c/c os arts. 235 e 237, VII, do Regimento Interno deste Tribunal, e no art. 103, § 1º, da Resolução - TCU 259/2014;
40.2.	no mérito, com fundamento no art. 276, § 6º, do Regimento Interno deste Tribunal, considerar a presente representação parcialmente procedente;
40.3.	considerar prejudicado o pedido de concessão de medida cautelar formulado pelo representante, por perda do seu objeto em razão da proposição de mérito;
40.4.	dar ciência à 1ª Divisão de Exército - 1ª DE/CML/MD, com fundamento no art. 7º da Resolução - TCU 265/2014, por intermédio do Centro de Controle Interno do Exército, consoante a Portaria-TCU 488/1998, sobre a seguinte impropriedade/falha relativa à exigência de atestados de capacidade técnica-operacional para fins de qualificação técnica identificada no Pregão Eletrônico 16/2019, para que sejam adotadas medidas internas com vistas à prevenção de ocorrência de outras semelhantes:
	a) ausência de estudo prévio à licitação para fundamentar a exigência, para fins de habilitação do licitante, do tempo mínimo de experiência anterior em lapso temporal superior ao prazo inicial do contrato, que indique ser tal lapso indispensável para assegurar prestação do serviço em conformidade com as necessidades específicas do órgão, por força da sua essencialidade, quantitativo, risco, complexidade ou qualquer outra particularidade, consoante entendimento contido no Acórdão 2870/2018-TCU-Plenário;
40.5.	indeferir o pedido de sustentação oral formulado por Brasil Distribuidora de Materiais e Serviços Eireli, por intermédio de seu procurador, Sr. Gilberto de Oliveira Rodrigues, visto não ser parte interessada no processo, com base no disposto no art. 168, caput, do Regimento Interno/TCU;
40.6.	informar à 1ª Divisão de Exército - 1ª DE/CML/MD, por intermédio do Centro de Controle Interno do Exército, em observância à Portaria-TCU 488/98, e ao representante que o conteúdo da deliberação que vier a ser proferida poderá ser consultado no endereço www.tcu.gov.br/acordaos; 
40.7.	arquivar os presentes autos, nos termos art. 169, V, do Regimento Interno deste Tribunal."

             É o Relatório.

Gilberto de Oliveira Rodrigues (OAB/RJ 197.915), representando a empresa Brasil Distribuidora de Materiais e Serviços Eireli

Não atuou

REPRESENTAÇÃO COM PEDIDO DE MEDIDA CAUTELAR. CONHECIMENTO. OITIVA. PROCEDÊNCIA PARCIAL. INDEFERIMENTO DA MEDIDA CAUTELAR. CIÊNCIA. ARQUIVAMENTO.

REPRESENTAÇÃO (REPR)

Preliminarmente, ratifico meu posicionamento em despacho de peça 16,  oportunidade em que conheci da representação por estarem preenchidos os requisitos de admissibilidade aplicáveis à espécie.
2.         Trata-se de representação formulada pela empresa Brasil Distribuidora de Materiais e Serviços Eireli em razão de ocorrência de possíveis irregularidades no Pregão Eletrônico 16/2019, cujo objeto é a cessão de uso, a título oneroso, de uma área, medindo 620,40 m², localizada na Avenida Duque de Caxias, n. 431, Vila Militar, Rio de Janeiro, RJ, jurisdicionada ao Exército Brasileiro, para funcionamento de uma alfaiataria.
3.         A representante atribui ao certame irregularidades consistentes de exigências exorbitantes que lhe limitariam o caráter competitivo (itens 8.8.3, 8.9.1, e 8.9.1.2 do edital) : i) índices contábeis, para fins de avaliação financeira das licitantes, cujos valores não estão justificados; ii) atestados de experiência expedidos após a conclusão do respectivo contrato ou, se em seu curso, não menos de um ano após início da vigência; e iii) exigência de atestado comprovando experiência prévia de três anos para qualificação técnica. 
4.        A representante requereu o recebimento da representação com vistas à suspensão cautelar dos atos decorrentes do certame e, no mérito, sua anulação.
5.	Em exame de cognição sumária, acolhi a proposta da Selog, no mesmo despacho mencionado no parágrafo inaugural deste voto, determinando a oitiva prévia da 1ª Divisão de Exército (1ª DE/CML/CE/MD)  a fim de que se manifestasse sobre as supostas irregularidades aduzidas pela representante, informando, em especial:
"8.1.1.1. as razões fáticas e jurídicas que justificam, considerado o entendimento firmado nos Acórdão 925/2019-TCU-Plenário e 2.870/2018- Plenário, a necessidade do prazo mínimo de três anos para o cumprimento da exigência constante do item 8.9.1 do edital do referido certame, que dispõe sobre a comprovação de experiência prévia por parte das licitantes;
8.1.1.2. em que fase se encontra o processo licitatório ou o contrato, indicando se já foi iniciada sua execução;
8.1.1.3. se a contratação objeto do mencionado pregão é essencial para o exercício das competências da 1ª Divisão de Exército (1ª DE/CML/CE/MD) e, em caso afirmativo, indique o impacto, para as atividades e a gestão dessa unidade e das demais destinatárias dos serviços a serem prestados pelo concessionário, de eventual deliberação do TCU que venha a determinar a suspensão dos atos derivados do referido certame, remetendo a documentação comprobatória das alegações;
8.1.1.4. se há possibilidade ou intenção de suspender os atos decorrentes do aludido certame, objetivando a análise ou a revisão dos pontos questionados pelo representante;
8.1.1.5. demais elementos que julgar úteis ou relevantes para o deslinde da matéria tratada nestes autos;
8.1.1.6. a identificação (nome e cargo) e o contato (telefone e e-mail) do interlocutor designado formalmente para dirimir eventuais dúvidas remanescentes acerca das questões versadas nestes autos;"
6.	Prestados os esclarecimentos pela 1ª Divisão de Exército, adoto como minhas razões de decidir as análises e conclusões da Selog, com ajustes que entendo pertinentes. Anoto, por relevante, que indeferi o pedido formulado pela representante para ingressar nos autos com parte interessada.
7.	Nesse sentir, no mérito, deve ser a representação considerada parcialmente procedente, com indeferimento da medida cautelar pleiteada, tendo em vista a inexistência dos elementos necessários para sua adoção, indeferimento do pedido de sustentação oral nos autos em razão de a representante não ser parte interessada no processo e ciência àquela unidade militar acerca da falha encontrada no processo licitatório para que esse erro não ocorra em futuras licitações.
9.	Três empresas participaram do Pregão Eletrônico 16/2019: Point do Militar Cantinas e Alfaiatarias, Alfaiataria São Lucas do Gesa Ltda. e Brasil Distribuidora de Materiais e Serviços Eireli, respectivamente, primeira, segunda e terceira colocadas na fase de lances.
10.	 A empresa Point do Militar Cantinas e Alfaiatarias Eirel, entretanto, foi inabilitada por não ter atendido ao item 8.8.3 do Edital, que trata da exigência de índices de Liquidez Geral, Solvência Geral e Liquidez Correntes superiores a um.
11.	Aceita a proposta da segunda colocada,  a Alfaiataria São Lucas do Gesa Ltda. foi habilitada O maior percentual obtido na fase de lances igual a 7,8910%, ofertado pela Alfaiataria São Lucas do Gesa Ltda., corresponde à oferta de pagamento, pelo futuro contratado, de taxa mensal de utilização do bem no valor de R$ 7.891,00, ou seja, de R$ 94.692,00 ao ano.
12.	O objeto foi adjudicado em 26/6/2019 à empresa Alfaiataria São Lucas do Gesa Ltda., sendo o pregão pregão homolliogado na mesma data) .
13.     A representante, terceira colocada no Pregão Eletrônico 16/2019, questionou a exigência contida no item 8.9.1 do Edital, no que tange à necessidade de comprovar a prestação dos serviços similares por período não inferior a três anos
14.	De acordo com a informação prestada pelo Chefe do Estado-Maior da 1ª Divisão de Exército, a exigência de comprovação de prestação de serviços similares por um período não inferior a três anos decorreu do fato de o contrato prever a sua prorrogação até 60 meses. Porém, não há estudo prévio que fundamente essa exigência.
15.      Tal prática, no entanto, contraria a jurisprudência desta Corte de Contas que entende ser necessário estudo prévio à licitação para fundamentar a exigência, para fins de habilitação do licitante, do tempo mínimo de experiência anterior em lapso temporal superior ao prazo inicial do contrato, que indique ser tal lapso indispensável para assegurar prestação do serviço em conformidade com as necessidades específicas do órgão, por força da sua essencialidade, quantitativo, risco, complexidade ou qualquer outra particularidade, consoante entendimento contido no Acórdão 2870/2018-TCU-Plenário (relator Ministro Walton Alencar Rodrigues) .
16.	Assim mesmo, no caso vertente, onde não se verifica prejuízo às licitantes atrelado a essa falha, seria de extremo rigor a suspensão do Pregão Eletrônico 16/2019  ou, no mérito, a anulação da licitação, como requer a representante, ante a a ausência de outros indícios de irregularidade nesta representação.
17.	Pelas razões acima expendidas, não vislumbro, in casu, quaisquer óbices à celebração do contrato com a Alfaiataria São Lucas do Gesa Ltda., sem prejuízo de dar ciência à 1ª Divisão de Exército da falha estampada no item 15 deste voto a fim de evitar sua ocorrência em futuras licitações.
             Em face do exposto, Voto por que seja adotado o Acórdão que ora submeto ao escrutínio do Colegiado.
TCU, Sala das Sessões Ministro Luciano Brandão Alves de Souza, em 20 de novembro de 2019.
RAIMUNDO CARREIRO 
Relator